---
title: "Análisis de Componentes Principales y Clusterización de Países"
subtitle: "Aplicación de Técnicas de Aprendizaje No Supervisado con Datos del Banco Mundial"
author: "Barros Rayo Alejandro (2415837), Muñoz Portela Diego Fernando (2415620), Portilla Aguirre Johan Camilo (2422468), Aguirre Aldana Joan Sebastian (2419550)"
date: "`r format(Sys.Date(), '%d de %B de %Y')`"
output: 
  html_document:
    theme: darkly
    highlight: kate
    toc: true
    toc_float:
      collapsed: false
      smooth_scroll: true
    toc_depth: 3
    number_sections: true
    code_folding: show
    df_print: paged
---

```{=html}
<style type="text/css">
/* ========== PALETA DE COLORES CYBER ========== */
:root {
  --bg-black: #000000;
  --bg-dark: #0a0e1a;
  --bg-card: #12161f;
  --bg-sidebar: #0d1117;
  --accent-cyan: #00e5ff;
  --accent-blue: #0084ff;
  --accent-purple: #a259ff;
  --text-white: #ffffff;
  --text-light: #e0e6ed;
  --text-gray: #8b92a0;
  --border-glow: rgba(0, 229, 255, 0.4);
  --sidebar-width: 280px;
  --right-toc-width: 240px;
}

/* ========== RESET ========== */
* {
  box-sizing: border-box !important;
  margin: 0;
  padding: 0;
}

html, body {
  background: var(--bg-black) !important;
  color: var(--text-light) !important;
  font-family: -apple-system, BlinkMacSystemFont, 'Segoe UI', Roboto, sans-serif !important;
  line-height: 1.7 !important;
  overflow-x: hidden !important;
  height: 100% !important;
}

/* ========== ESTRUCTURA PRINCIPAL - SIN HUECOS ========== */
.main-container {
  max-width: 100% !important;
  margin: 0 !important;
  padding: 0 !important;
  padding-left: var(--sidebar-width) !important;
  padding-right: var(--right-toc-width) !important;
  background: var(--bg-black) !important;
  min-height: 100vh !important;
}

/* ========== TOC IZQUIERDO - SIN FONDO GRIS ========== */
#TOC {
  background: transparent !important;
  border-right: 1px solid rgba(0, 229, 255, 0.15) !important;
  padding: 30px 20px 100px 20px !important;
  position: fixed !important;
  left: 0 !important;
  top: 0 !important;
  width: var(--sidebar-width) !important;
  height: 100vh !important;
  overflow-y: auto !important;
  overflow-x: hidden !important;
  z-index: 1000 !important;
  box-shadow: 2px 0 20px rgba(0, 0, 0, 0.5) !important;
}

#TOC::-webkit-scrollbar {
  width: 6px !important;
}

#TOC::-webkit-scrollbar-track {
  background: rgba(0, 0, 0, 0.3) !important;
}

#TOC::-webkit-scrollbar-thumb {
  background: var(--accent-cyan) !important;
  border-radius: 3px !important;
  box-shadow: 0 0 10px rgba(0, 229, 255, 0.5) !important;
}

#TOC::before {
  content: " CONTENIDO" !important;
  display: block !important;
  font-size: 1.1em !important;
  font-weight: 700 !important;
  color: var(--accent-cyan) !important;
  text-transform: uppercase !important;
  letter-spacing: 2px !important;
  padding-bottom: 15px !important;
  margin-bottom: 25px !important;
  border-bottom: 2px solid rgba(0, 229, 255, 0.3) !important;
  text-align: center !important;
  text-shadow: 0 0 15px rgba(0, 229, 255, 0.5) !important;
}

/* ========== ENLACES TOC IZQUIERDO - SIN CUADROS GRISES ========== */
#TOC ul {
  list-style: none !important;
  padding: 0 !important;
  margin: 0 !important;
}

#TOC li {
  margin: 4px 0 !important;
  background: transparent !important;
}

#TOC a {
  color: var(--text-gray) !important;
  text-decoration: none !important;
  font-size: 0.9em !important;
  display: block !important;
  padding: 10px 15px !important;
  border-left: 3px solid transparent !important;
  transition: all 0.3s ease !important;
  background: transparent !important;
  border-radius: 0 !important;
}

#TOC a:hover {
  color: var(--accent-cyan) !important;
  border-left: 3px solid var(--accent-cyan) !important;
  transform: translateX(5px) !important;
  background: transparent !important;
}

#TOC a.active {
  color: var(--accent-cyan) !important;
  background: transparent !important;
  border-left: 3px solid var(--accent-cyan) !important;
  font-weight: 700 !important;
}

#TOC .toc-section-number {
  color: var(--accent-cyan) !important;
  font-weight: 700 !important;
  margin-right: 8px !important;
  display: inline-block !important;
  min-width: 25px !important;
}

#TOC ul ul {
  padding-left: 20px !important;
  margin-top: 6px !important;
  border-left: 1px solid rgba(0, 229, 255, 0.1) !important;
  margin-left: 15px !important;
}

#TOC ul ul a {
  font-size: 0.85em !important;
  padding: 8px 12px !important;
}

/* ========== BOTÓN CONTROL DE CÓDIGO - LADO DERECHO ========== */
#global-code-toggle {
  position: fixed !important;
  bottom: 30px !important;
  right: calc(var(--right-toc-width) + 30px) !important;
  z-index: 10000 !important;
  background: linear-gradient(135deg, var(--accent-cyan), var(--accent-blue)) !important;
  color: var(--bg-black) !important;
  border: none !important;
  padding: 14px 28px !important;
  border-radius: 50px !important;
  font-weight: 700 !important;
  font-size: 0.9em !important;
  cursor: pointer !important;
  box-shadow: 0 6px 25px rgba(0, 229, 255, 0.5) !important;
  transition: all 0.3s ease !important;
  text-transform: uppercase !important;
  letter-spacing: 1px !important;
}

#global-code-toggle:hover {
  transform: translateY(-3px) !important;
  box-shadow: 0 8px 35px rgba(0, 229, 255, 0.7) !important;
}

/* ========== MINI-TOC DERECHO ========== */
#right-toc {
  position: fixed !important;
  right: 0 !important;
  top: 0 !important;
  width: var(--right-toc-width) !important;
  height: 100vh !important;
  background: transparent !important;
  border-left: 1px solid rgba(162, 89, 255, 0.15) !important;
  padding: 30px 20px !important;
  overflow-y: auto !important;
  z-index: 999 !important;
  box-shadow: -2px 0 20px rgba(0, 0, 0, 0.5) !important;
}

#right-toc::-webkit-scrollbar {
  width: 4px !important;
}

#right-toc::-webkit-scrollbar-thumb {
  background: var(--accent-purple) !important;
  border-radius: 2px !important;
}

#right-toc-title {
  font-size: 0.8em !important;
  font-weight: 700 !important;
  color: var(--accent-purple) !important;
  text-transform: uppercase !important;
  letter-spacing: 1.5px !important;
  margin-bottom: 15px !important;
  padding-bottom: 10px !important;
  border-bottom: 1px solid rgba(162, 89, 255, 0.3) !important;
  text-shadow: 0 0 10px rgba(162, 89, 255, 0.5) !important;
}

#right-toc-list {
  list-style: none !important;
  padding: 0 !important;
}

#right-toc-list li {
  margin: 6px 0 !important;
}

#right-toc-list a {
  color: var(--text-gray) !important;
  text-decoration: none !important;
  font-size: 0.8em !important;
  display: block !important;
  padding: 6px 10px !important;
  border-left: 2px solid transparent !important;
  transition: all 0.2s ease !important;
  border-radius: 0 4px 4px 0 !important;
}

#right-toc-list a:hover {
  color: var(--accent-purple) !important;
  border-left: 2px solid var(--accent-purple) !important;
  padding-left: 15px !important;
  background: rgba(162, 89, 255, 0.08) !important;
}

#right-toc-list a.active-section {
  color: var(--accent-purple) !important;
  border-left: 2px solid var(--accent-purple) !important;
  padding-left: 15px !important;
  background: rgba(162, 89, 255, 0.15) !important;
  font-weight: 600 !important;
  box-shadow: 0 0 15px rgba(162, 89, 255, 0.2) !important;
}

/* ========== CONTENIDO CENTRAL - SIN HUECOS ========== */
.toc-content {
  width: 100% !important;
  max-width: 100% !important;
  margin: 0 !important;
  padding: 40px 60px !important;
  background: var(--bg-black) !important;
  min-height: 100vh !important;
}

/* ========== SECCIONES ========== */
.section.level1 {
  background: var(--bg-card) !important;
  border: 1px solid rgba(0, 229, 255, 0.15) !important;
  border-radius: 12px !important;
  padding: 35px !important;
  margin-bottom: 25px !important;
  box-shadow: 0 8px 40px rgba(0, 0, 0, 0.6) !important;
}

/* ========== TÍTULOS ========== */
h1 {
  color: var(--text-white) !important;
  font-size: 2.3em !important;
  font-weight: 700 !important;
  text-align: center !important;
  padding: 20px 0 !important;
  margin-bottom: 30px !important;
  background: linear-gradient(135deg, var(--accent-cyan), var(--accent-blue)) !important;
  -webkit-background-clip: text !important;
  -webkit-text-fill-color: transparent !important;
  background-clip: text !important;
  position: relative !important;
}

h1::after {
  content: '' !important;
  position: absolute !important;
  bottom: 10px !important;
  left: 50% !important;
  transform: translateX(-50%) !important;
  width: 150px !important;
  height: 3px !important;
  background: linear-gradient(90deg, transparent, var(--accent-cyan), transparent) !important;
  box-shadow: 0 0 15px rgba(0, 229, 255, 0.8) !important;
}

h2 {
  color: var(--accent-cyan) !important;
  font-size: 1.8em !important;
  font-weight: 700 !important;
  padding: 15px 20px !important;
  margin-top: 35px !important;
  margin-bottom: 20px !important;
  border-left: 5px solid var(--accent-cyan) !important;
  background: linear-gradient(90deg, rgba(0, 229, 255, 0.1) 0%, transparent 100%) !important;
  border-radius: 0 8px 8px 0 !important;
  text-shadow: 0 0 20px rgba(0, 229, 255, 0.3) !important;
}

h3 {
  color: var(--text-white) !important;
  font-size: 1.5em !important;
  font-weight: 600 !important;
  padding-left: 15px !important;
  margin-top: 25px !important;
  margin-bottom: 15px !important;
  border-left: 4px solid var(--accent-purple) !important;
}

h4 {
  color: var(--text-light) !important;
  font-size: 1.2em !important;
  font-weight: 600 !important;
  margin-top: 20px !important;
  margin-bottom: 12px !important;
  padding-left: 12px !important;
  border-left: 3px solid var(--text-gray) !important;
}

/* ========== CHUNKS DE CÓDIGO ========== */
.code-chunk {
  margin: 30px 0 !important;
  border: 1px solid rgba(0, 229, 255, 0.2) !important;
  border-radius: 10px !important;
  overflow: hidden !important;
  box-shadow: 0 4px 20px rgba(0, 0, 0, 0.5) !important;
}

.code-header {
  background: linear-gradient(90deg, rgba(0, 229, 255, 0.15), rgba(0, 132, 255, 0.15)) !important;
  color: var(--accent-cyan) !important;
  padding: 12px 20px !important;
  display: flex !important;
  justify-content: space-between !important;
  align-items: center !important;
  cursor: pointer !important;
  border-bottom: 1px solid rgba(0, 229, 255, 0.2) !important;
}

.code-header:hover {
  background: linear-gradient(90deg, rgba(0, 229, 255, 0.25), rgba(0, 132, 255, 0.25)) !important;
}

.chunk-title {
  font-weight: 600 !important;
  font-size: 0.95em !important;
}

.toggle-icon {
  font-size: 1.1em !important;
  transition: transform 0.3s ease !important;
}

.toggle-icon.rotated {
  transform: rotate(180deg) !important;
}

.code-content {
  background: var(--bg-dark) !important;
  transition: all 0.3s ease !important;
  overflow: hidden !important;
}

.code-content.collapsed {
  max-height: 0 !important;
  opacity: 0 !important;
}

.code-content.expanded {
  max-height: 5000px !important;
  opacity: 1 !important;
}

.code-content pre {
  margin: 0 !important;
  border: none !important;
  border-radius: 0 !important;
}

/* ========== TABLAS ========== */
table {
  width: 100% !important;
  border-collapse: collapse !important;
  margin: 25px 0 !important;
  background: var(--bg-dark) !important;
  border-radius: 10px !important;
  overflow: hidden !important;
  box-shadow: 0 8px 32px rgba(0, 0, 0, 0.8) !important;
}

thead {
  background: linear-gradient(135deg, var(--accent-blue) 0%, var(--accent-cyan) 100%) !important;
}

th {
  color: var(--bg-black) !important;
  padding: 16px 20px !important;
  text-align: left !important;
  font-weight: 700 !important;
  text-transform: uppercase !important;
  letter-spacing: 0.5px !important;
  font-size: 0.9em !important;
}

td {
  padding: 14px 20px !important;
  color: var(--text-light) !important;
  border-bottom: 1px solid rgba(255, 255, 255, 0.05) !important;
}

tr:hover td {
  background: rgba(0, 229, 255, 0.05) !important;
}

/* ========== CÓDIGO ========== */
pre {
  background: var(--bg-dark) !important;
  border: 1px solid rgba(0, 229, 255, 0.2) !important;
  border-left: 4px solid var(--accent-cyan) !important;
  border-radius: 8px !important;
  padding: 20px !important;
  margin: 25px 0 !important;
  overflow-x: auto !important;
  box-shadow: inset 0 0 20px rgba(0, 0, 0, 0.5) !important;
}

code {
  color: var(--accent-cyan) !important;
  background: rgba(0, 229, 255, 0.08) !important;
  padding: 3px 8px !important;
  border-radius: 4px !important;
  font-family: 'Fira Code', 'Consolas', monospace !important;
  font-size: 0.88em !important;
}

pre code {
  background: transparent !important;
  padding: 0 !important;
  color: var(--text-light) !important;
}

/* ========== GRÁFICOS ========== */
.figure {
  text-align: center !important;
  margin: 30px 0 !important;
  padding: 25px !important;
  background: var(--bg-card) !important;
  border: 1px solid rgba(0, 229, 255, 0.2) !important;
  border-radius: 10px !important;
  box-shadow: 0 4px 20px rgba(0, 0, 0, 0.5) !important;
}

/* ========== RESPONSIVE ========== */
@media (max-width: 1400px) {
  .main-container {
    padding-right: 0 !important;
  }
  
  #right-toc {
    display: none !important;
  }
  
  #global-code-toggle {
    right: 30px !important;
  }
}

@media (max-width: 1024px) {
  .main-container {
    padding-left: 0 !important;
  }
  
  #TOC {
    position: relative !important;
    width: 100% !important;
    height: auto !important;
    padding: 30px 20px !important;
  }
  
  .toc-content {
    padding: 20px !important;
  }
  
  #global-code-toggle {
    position: relative !important;
    right: 0 !important;
    margin: 20px auto !important;
    display: block !important;
    width: 80% !important;
  }
}

/* ========== SCROLL SUAVE ========== */
html {
  scroll-behavior: smooth !important;
}

/* ========== FOOTER ========== */
.footer {
  text-align: center !important;
  padding: 40px !important;
  margin-top: 60px !important;
  border-top: 2px solid rgba(0, 229, 255, 0.3) !important;
  color: var(--text-gray) !important;
  background: var(--bg-dark) !important;
}
</style>
```

<!-- Mini TOC Derecho -->

:::: {#right-toc}
::: {#right-toc-title}
EN ESTA SECCIÓN
:::

<ul id="right-toc-list">

</ul>
::::

<!-- Botón Control de Código -->

<button id="global-code-toggle">

Código

</button>

```{=html}
<script>
document.addEventListener('DOMContentLoaded', function() {
  // ========== CONTROL DE CÓDIGO ==========
  let allCodeVisible = true;
  const toggleButton = document.getElementById('global-code-toggle');
  
  function initializeCodeToggles() {
    const codeChunks = document.querySelectorAll('pre.r, pre.python, div.sourceCode');
    
    codeChunks.forEach((chunk, index) => {
      if (chunk.closest('.code-chunk')) return;
      
      const container = document.createElement('div');
      container.className = 'code-chunk';
      
      const header = document.createElement('div');
      header.className = 'code-header';
      header.innerHTML = `
        <div class="chunk-title">💻 Código - Chunk ${index + 1}</div>
        <div class="toggle-icon">▼</div>
      `;
      
      const content = document.createElement('div');
      content.className = 'code-content expanded';
      content.appendChild(chunk.cloneNode(true));
      
      chunk.parentNode.replaceChild(container, chunk);
      container.appendChild(header);
      container.appendChild(content);
      
      header.addEventListener('click', function() {
        const isExpanded = content.classList.contains('expanded');
        const icon = this.querySelector('.toggle-icon');
        
        if (isExpanded) {
          content.classList.remove('expanded');
          content.classList.add('collapsed');
          icon.classList.add('rotated');
        } else {
          content.classList.remove('collapsed');
          content.classList.add('expanded');
          icon.classList.remove('rotated');
        }
      });
    });
  }
  
  function toggleAllCode() {
    const codeContents = document.querySelectorAll('.code-content');
    const icons = document.querySelectorAll('.toggle-icon');
    
    if (allCodeVisible) {
      codeContents.forEach(content => {
        content.classList.remove('expanded');
        content.classList.add('collapsed');
      });
      icons.forEach(icon => icon.classList.add('rotated'));
      toggleButton.innerHTML = '⚡ Mostrar';
      allCodeVisible = false;
    } else {
      codeContents.forEach(content => {
        content.classList.remove('collapsed');
        content.classList.add('expanded');
      });
      icons.forEach(icon => icon.classList.remove('rotated'));
      toggleButton.innerHTML = '⚡ Ocultar';
      allCodeVisible = true;
    }
  }
  
  setTimeout(initializeCodeToggles, 100);
  if (toggleButton) {
    toggleButton.addEventListener('click', toggleAllCode);
  }
  
  // ========== FUNCIONES MEJORADAS PARA TOC ==========
  
  // Obtener sección actual con mejor detección
  function getCurrentSection() {
    const sections = document.querySelectorAll('.section.level1');
    const scrollPos = window.pageYOffset || document.documentElement.scrollTop;
    const windowHeight = window.innerHeight;
    
    let currentSection = null;
    let minDistance = Infinity;
    
    // Primero intentar encontrar la sección visible en viewport
    sections.forEach(section => {
      const rect = section.getBoundingClientRect();
      
      // Si la sección está en el tercio superior de la pantalla
      if (rect.top <= windowHeight / 3 && rect.bottom > 0) {
        const distance = Math.abs(rect.top);
        if (distance < minDistance) {
          minDistance = distance;
          currentSection = section;
        }
      }
    });
    
    // Si no hay sección en viewport, tomar la más cercana por arriba
    if (!currentSection) {
      sections.forEach(section => {
        const rect = section.getBoundingClientRect();
        if (rect.top < 0 && rect.bottom > -100) {
          currentSection = section;
        }
      });
    }
    
    // Si aún no hay, tomar la primera sección visible
    if (!currentSection && sections.length > 0) {
      for (let section of sections) {
        const rect = section.getBoundingClientRect();
        if (rect.bottom > 0) {
          currentSection = section;
          break;
        }
      }
    }
    
    return currentSection;
  }
  
  // Actualizar TOC derecho con la sección actual
  function updateRightToc() {
    const rightTocList = document.getElementById('right-toc-list');
    if (!rightTocList) return;
    
    const activeSection = getCurrentSection();
    
    if (!activeSection) {
      rightTocList.innerHTML = '<li style="color: var(--text-gray); font-style: italic; padding: 10px;">Desplázate para ver contenido</li>';
      return;
    }
    
    // Buscar todos los encabezados h2, h3, h4 dentro de la sección activa
    const headings = activeSection.querySelectorAll('h2, h3, h4');
    rightTocList.innerHTML = '';
    
    if (headings.length === 0) {
      rightTocList.innerHTML = '<li style="color: var(--text-gray); font-style: italic; padding: 10px;">Sin subtítulos en esta sección</li>';
      return;
    }
    
    headings.forEach((heading, index) => {
      const li = document.createElement('li');
      const a = document.createElement('a');
      
      // Asignar ID si no existe
      if (!heading.id) {
        heading.id = 'sub-heading-' + index + '-' + Date.now();
      }
      
      a.href = '#' + heading.id;
      
      // Limpiar texto (remover numeración)
      let textContent = heading.textContent || heading.innerText;
      textContent = textContent.replace(/^\d+(\.\d+)*\s*/, '').trim();
      
      a.textContent = textContent;
      
      // Aplicar indentación según nivel
      if (heading.tagName === 'H3') {
        a.style.paddingLeft = '20px';
        a.style.fontSize = '0.75em';
      } else if (heading.tagName === 'H4') {
        a.style.paddingLeft = '30px';
        a.style.fontSize = '0.7em';
      }
      
      li.appendChild(a);
      rightTocList.appendChild(li);
      
      // Evento click para scroll suave
      a.addEventListener('click', function(e) {
        e.preventDefault();
        const targetTop = heading.getBoundingClientRect().top + window.pageYOffset - 120;
        window.scrollTo({ top: targetTop, behavior: 'smooth' });
        
        setTimeout(() => {
          highlightActiveRightToc();
        }, 400);
      });
    });
    
    // Resaltar el subtítulo activo
    highlightActiveRightToc();
  }
  
  // Resaltar subtítulo activo en TOC derecho
  function highlightActiveRightToc() {
    const activeSection = getCurrentSection();
    if (!activeSection) return;
    
    const headings = Array.from(activeSection.querySelectorAll('h2, h3, h4'));
    const rightTocLinks = document.querySelectorAll('#right-toc-list a');
    
    let activeIndex = -1;
    let minDistance = Infinity;
    const threshold = 200;
    
    headings.forEach((heading, index) => {
      const rect = heading.getBoundingClientRect();
      const distance = Math.abs(rect.top);
      
      if (rect.top <= threshold && distance < minDistance) {
        minDistance = distance;
        activeIndex = index;
      }
    });
    
    rightTocLinks.forEach((link, index) => {
      if (index === activeIndex) {
        link.classList.add('active-section');
      } else {
        link.classList.remove('active-section');
      }
    });
  }
  
// Resaltar sección activa en TOC izquierdo CON AUTO-SCROLL
function highlightActiveTocSection() {
  const sections = document.querySelectorAll('.section.level1');
  const tocContainer = document.getElementById('TOC');
  
  if (!tocContainer) return;
  
  // Obtener todos los enlaces del TOC (incluyendo subsecciones)
  const tocLinks = tocContainer.querySelectorAll('a[href^="#"]');
  
  const activeSection = getCurrentSection();
  
  if (!activeSection) return;
  
  const activeId = activeSection.id;
  
  let activeLinkElement = null;
  
  // Remover clase active de todos los links
  tocLinks.forEach(link => {
    link.classList.remove('active');
    
    // Verificar si el href coincide con la sección activa
    const href = link.getAttribute('href');
    if (href) {
      const linkId = href.replace('#', '');
      if (linkId === activeId) {
        link.classList.add('active');
        activeLinkElement = link;
      }
    }
  });
  
  // AUTO-SCROLL DEL TOC - MEJORADO
  if (activeLinkElement && tocContainer) {
    // Usar requestAnimationFrame para asegurar que el DOM está listo
    requestAnimationFrame(() => {
      const linkTop = activeLinkElement.offsetTop;
      const tocScrollTop = tocContainer.scrollTop;
      const tocHeight = tocContainer.clientHeight;
      
      // Obtener la posición del header "CONTENIDO"
      const headerHeight = 100; // Altura aproximada del header + padding
      
      // Calcular la posición relativa del link en el TOC
      const linkRelativeTop = linkTop - tocScrollTop;
      
      // Definir zona visible (con margen)
      const visibleTop = headerHeight;
      const visibleBottom = tocHeight - 50;
      
      // Si el link está fuera de la zona visible, hacer scroll
      if (linkRelativeTop < visibleTop) {
        // El link está por encima, scroll hacia arriba
        tocContainer.scrollTo({
          top: linkTop - headerHeight - 20,
          behavior: 'smooth'
        });
      } else if (linkRelativeTop > visibleBottom) {
        // El link está por debajo, scroll hacia abajo
        tocContainer.scrollTo({
          top: linkTop - tocHeight + 100,
          behavior: 'smooth'
        });
      }
    });
  }
}
  // ========== EVENT LISTENERS ==========
  
  // Throttled scroll handler para mejor rendimiento
  let scrollTimeout;
  let lastScrollTop = 0;
  
  window.addEventListener('scroll', function() {
    const scrollTop = window.pageYOffset || document.documentElement.scrollTop;
    
    // Solo actualizar si el scroll cambió significativamente
    if (Math.abs(scrollTop - lastScrollTop) > 10) {
      clearTimeout(scrollTimeout);
      scrollTimeout = setTimeout(function() {
        updateRightToc();
        highlightActiveTocSection();
        lastScrollTop = scrollTop;
      }, 100);
    }
  }, { passive: true });
  
  // Inicialización después de que el documento esté completamente cargado
  setTimeout(function() {
    updateRightToc();
    highlightActiveTocSection();
  }, 600);
  
  // Manejar clicks en enlaces del TOC izquierdo
  document.querySelectorAll('#TOC a').forEach(anchor => {
    anchor.addEventListener('click', function(e) {
      const targetId = this.getAttribute('href');
      if (!targetId || targetId === '#') return;
      
      e.preventDefault();
      const target = document.querySelector(targetId);
      
      if (target) {
        const offsetTop = target.getBoundingClientRect().top + window.pageYOffset - 100;
        window.scrollTo({ top: offsetTop, behavior: 'smooth' });
        
        setTimeout(function() {
          updateRightToc();
          highlightActiveTocSection();
        }, 500);
      }
    });
  });
  
  // Observer para detectar cambios en el DOM
  const observer = new MutationObserver(function(mutations) {
    mutations.forEach(function(mutation) {
      if (mutation.addedNodes.length) {
        setTimeout(function() {
          updateRightToc();
          highlightActiveTocSection();
        }, 300);
      }
    });
  });
  
  // Observar cambios en el contenido principal
  const mainContent = document.querySelector('.toc-content') || document.body;
  observer.observe(mainContent, {
    childList: true,
    subtree: true
  });
});
</script>
```

```{r setup, include=FALSE}
knitr::opts_chunk$set(
  echo = TRUE,
  warning = FALSE,
  message = FALSE,
  fig.align = 'center',
  fig.width = 10,
  fig.height = 6
)

library(tidyverse)
library(ggplot2)
library(plotly)
library(knitr)
library(kableExtra)
library(FactoMineR)
library(cluster)
library(corrplot)
library(FactoClass)
library(ade4)
library(factoextra)
library(dendextend)
library(ggrepel)
library(readr)
library(dplyr)
library(ggforce)
library(htmlwidgets)
library(DT)
library(leaflet)
library(sf)
library(rnaturalearth)
library(rnaturalearthdata)
library(dplyr)
library(htmltools)

cyber_palette <- c(
  primary = "#00e5ff",
  secondary = "#0084ff",
  accent = "#a259ff",
  warning = "#ff1744",
  success = "#00e676",
  gold = "#ffd600"
)

theme_cyber <- function() {
  theme_minimal(base_size = 12) +
    theme(
      plot.background = element_rect(fill = "#000000", color = NA),
      panel.background = element_rect(fill = "#0a0e1a", color = NA),
      panel.grid.major = element_line(color = "#12161f", size = 0.5),
      panel.grid.minor = element_line(color = "#12161f", size = 0.25),
      text = element_text(color = "#e0e6ed", family = "sans", size = 12),
      axis.text = element_text(color = "#8b92a0", size = 10),
      axis.title = element_text(color = "#e0e6ed", face = "bold", size = 13),
      axis.line = element_line(color = "#00e5ff", size = 0.5),
      plot.title = element_text(
        color = "#00e5ff", 
        face = "bold", 
        size = 18, 
        hjust = 0.5,
        margin = margin(b = 10)
      ),
      plot.subtitle = element_text(
        color = "#8b92a0", 
        size = 13, 
        hjust = 0.5,
        margin = margin(b = 15)
      ),
      legend.background = element_rect(fill = "#12161f", color = "#00e5ff", size = 0.5),
      legend.key = element_rect(fill = "#12161f", color = NA),
      legend.text = element_text(color = "#e0e6ed", size = 10),
      legend.title = element_text(color = "#00e5ff", face = "bold", size = 11),
      legend.position = "right",
      strip.background = element_rect(fill = "#12161f", color = "#00e5ff"),
      strip.text = element_text(color = "#00e5ff", face = "bold", size = 11),
      panel.border = element_rect(color = "#00e5ff", fill = NA, size = 0.5),
      plot.margin = margin(20, 20, 20, 20)
    )
}

theme_set(theme_cyber())

tabla_cyber <- function(data, caption = "", col_names = NULL) {
  if (is.null(col_names)) {
    col_names <- names(data)
  }
  
  data %>%
    kbl(
      caption = caption,
      col.names = col_names,
      align = "c"
    ) %>%
    kable_styling(
      bootstrap_options = c("striped", "hover", "condensed"),
      full_width = FALSE,
      font_size = 14,
      position = "center"
    ) %>%
    row_spec(0, background = "#0084ff", color = "black", bold = TRUE) %>%
    row_spec(1:nrow(data), background = "#0a0e1a", color = "#e0e6ed")
}

scale_fill_cyber <- function(...) {
  scale_fill_manual(values = cyber_palette, ...)
}

scale_color_cyber <- function(...) {
  scale_color_manual(values = cyber_palette, ...)
}
```

# Introducción

## Contexto del Estudio

El análisis de países mediante técnicas de **aprendizaje no supervisado** permite identificar patrones y similitudes que no son evidentes mediante métodos tradicionales. En este estudio, aplicamos **Análisis de Componentes Principales (ACP)** y **métodos de clusterización** utilizando datos del Banco Mundial.

## Objetivos del Análisis

Los objetivos principales de este trabajo son:

1.  **Reducir la dimensionalidad** de los datos mediante ACP
2.  **Identificar grupos** de países con características similares
3.  **Interpretar** los patrones encontrados en el contexto del desarrollo internacional
4.  **Proporcionar insights** para políticas públicas y análisis económico

------------------------------------------------------------------------

# Metodología

## Selección de Datos

### Fuente de Datos

Los datos utilizados provienen del **World Development Indicators** del Banco Mundial.

```{r cargar-datos}

Base <- read_csv("f36a5086-3311-4b1a-9f0c-bda5cd4718df_Series - Metadata.csv",
                 show_col_types = FALSE)

Base_2022 <- Base %>%
  select(
    Pais = `Country Name`,
    Codigo = `Country Code`,
    PIB_per = `GDP per capita (current US$) [NY.GDP.PCAP.CD]`,
    Poblacion = `Population, total [SP.POP.TOTL]`,
    `Esperanza vida` = `Life expectancy at birth, total (years) [SP.DYN.LE00.IN]`,
    `Acceso electricidad` = `Access to electricity (% of population) [EG.ELC.ACCS.ZS]`,
    `Area boscosa` = `Forest area (% of land area) [AG.LND.FRST.ZS]`,
    `Suscripciones movil` = `Mobile cellular subscriptions (per 100 people) [IT.CEL.SETS.P2]`,
    `Crecimiento PIB` = `GDP growth (annual %) [NY.GDP.MKTP.KD.ZG]`,
    `Mortalidad infantil` = `Mortality rate, infant (per 1,000 live births) [SP.DYN.IMRT.IN]`,
    `Inversion extranjera` = `Foreign direct investment, net inflows (% of GDP) [BX.KLT.DINV.WD.GD.ZS]`,
    `Gasto salud` = `Current health expenditure (% of GDP) [SH.XPD.CHEX.GD.ZS]`,
    `Uso internet` = `Individuals using the Internet (% of population) [IT.NET.USER.ZS]`,
    Importaciones = `Imports of goods and services (% of GDP) [NE.IMP.GNFS.ZS]`,
    Exportaciones = `Exports of goods and services (% of GDP) [NE.EXP.GNFS.ZS]`,
    `Tierra cultivable` = `Arable land (% of land area) [AG.LND.ARBL.ZS]`,
    `Crecimiento poblacion` = `Population growth (annual %) [SP.POP.GROW]`,
    Industria = `Industry (including construction), value added (% of GDP) [NV.IND.TOTL.ZS]`,
    Remesas = `Personal remittances, received (% of GDP) [BX.TRF.PWKR.DT.GD.ZS]`
  )

Base_2022[Base_2022 == ".."] <- NA

Base_2022 <- Base_2022 %>%
  mutate(across(-c(Pais, Codigo), as.numeric)) %>%
  drop_na() %>%
  filter(!Pais %in% c("World", "High income", "Low income", "European Union",
                      "Latin America & Caribbean", "Middle income", "OECD members",
                      "East Asia & Pacific", "Sub-Saharan Africa", "South Asia",
                      "North America", "Euro area", "Arab World", "West Bank and Gaza",
                      "Lower middle income", "Upper middle income", 
                      "Least developed countries: UN classification",
                      "Fragile and conflict affected situations", 
                      "Heavily indebted poor countries (HIPC)",
                      "IDA total", "Low & middle income", "Middle East & North Africa",
                      "Pacific island small states", "Small states", 
                      "Caribbean small states", "Other small states", 
                      "IDA & IBRD total", "IDA only", "IBRD only",
                      "Pre-demographic dividend", "Post-demographic dividend", 
                      "Early-demographic dividend", "Late-demographic dividend")) %>% 
  filter(Pais != "Luxembourg")

```

## Descripción de Variables

```{r tabla-variables}
# Tabla de variables
```

------------------------------------------------------------------------

# Análisis Descriptivo

## Explorador Interactivo de Indicadores

### Análisis por Variable

```{r preparar-datos-unificados}

variables_numericas <- names(Base_2022)[3:ncol(Base_2022)]

crear_tabla_unificada <- function(data, variable) {
  valores <- data[[variable]]
  
  total_paises <- sum(!is.na(valores))
  media <- round(mean(valores, na.rm = TRUE), 2)
  mediana <- round(median(valores, na.rm = TRUE), 2)
  desv_est <- round(sd(valores, na.rm = TRUE), 2)
  q1 <- round(quantile(valores, 0.25, na.rm = TRUE), 2)
  q3 <- round(quantile(valores, 0.75, na.rm = TRUE), 2)
  minimo <- round(min(valores, na.rm = TRUE), 2)
  maximo <- round(max(valores, na.rm = TRUE), 2)
  
  top10 <- data %>%
    select(Pais, Valor = all_of(variable)) %>%
    arrange(desc(Valor)) %>%
    head(10) %>%
    mutate(
      Ranking = row_number(),
      Pct_vs_Media = round((Valor / media - 1) * 100, 1)
    )
  
  estadisticas <- data.frame(
    Métrica = c("Total Países", "Media", "Mediana", "Desv. Est.", 
                "Q1", "Q3", "Mínimo", "Máximo"),
    Valor = c(total_paises, media, mediana, desv_est, q1, q3, minimo, maximo)
  )
  
  top10_tabla <- top10 %>%
    mutate(
      Pct_Display = paste0(ifelse(Pct_vs_Media >= 0, "+", ""), Pct_vs_Media, "%"),
      Pct_Color = ifelse(Pct_vs_Media >= 0, "#00e676", "#ff1744")
    ) %>%
    select(Ranking, País = Pais, Valor, Pct_Display, Pct_Color)
  
  list(estadisticas = estadisticas, top10 = top10_tabla)
}
```

```{=html}
<style>
/* OCULTAR NÚMEROS DE SECCIONES EN PESTAÑAS */
.section-number {
  display: none !important;
}

#TOC .toc-section-number {
  display: none !important;
}

h4 .header-section-number {
  display: none !important;
}

/* Contenedor de pestañas mejorado */
.nav-pills {
  display: flex !important;
  flex-wrap: wrap !important;
  gap: 12px !important;
  padding: 25px !important;
  background: linear-gradient(135deg, #0a0e1a 0%, #12161f 100%) !important;
  border-radius: 15px !important;
  border: 2px solid rgba(0, 229, 255, 0.3) !important;
  box-shadow: 0 8px 32px rgba(0, 0, 0, 0.6) !important;
  margin-bottom: 30px !important;
}

.nav-pills > li {
  margin: 0 !important;
  list-style: none !important;
}

.nav-pills > li > a {
  background: linear-gradient(135deg, #12161f 0%, #0d1117 100%) !important;
  color: #e0e6ed !important;
  border: 2px solid #00e5ff !important;
  border-radius: 10px !important;
  padding: 14px 22px !important;
  font-size: 14px !important;
  font-weight: 600 !important;
  text-align: center !important;
  min-width: 160px !important;
  transition: all 0.3s ease !important;
  box-shadow: 0 4px 15px rgba(0, 0, 0, 0.5) !important;
  text-decoration: none !important;
  display: block !important;
}

.nav-pills > li > a:hover {
  background: linear-gradient(135deg, #00e5ff 0%, #0084ff 100%) !important;
  color: #000 !important;
  border-color: #00ffff !important;
  transform: translateY(-4px) !important;
  box-shadow: 0 8px 25px rgba(0, 229, 255, 0.6) !important;
}

.nav-pills > li.active > a,
.nav-pills > li.active > a:hover,
.nav-pills > li.active > a:focus {
  background: linear-gradient(135deg, #00e5ff 0%, #0084ff 100%) !important;
  color: #000 !important;
  border-color: #00ffff !important;
  box-shadow: 0 0 30px rgba(0, 229, 255, 0.8) !important;
  font-weight: 700 !important;
}

/* Layout de dos columnas lado a lado */
.two-column-layout {
  display: grid;
  grid-template-columns: 48% 48%;
  gap: 30px;
  margin-top: 25px;
  justify-content: center;
}

@media (max-width: 1200px) {
  .two-column-layout {
    grid-template-columns: 1fr;
  }
}

/* Contenedores de tablas */
.table-container {
  background: linear-gradient(135deg, #0a0e1a 0%, #0d1117 100%);
  border: 2px solid rgba(0, 229, 255, 0.3);
  border-radius: 12px;
  padding: 25px;
  box-shadow: 0 8px 32px rgba(0, 0, 0, 0.7);
}

.section-title {
  color: #00e5ff;
  font-size: 1.3em;
  font-weight: 700;
  margin-bottom: 20px;
  text-transform: uppercase;
  letter-spacing: 1.5px;
  text-align: center;
  text-shadow: 0 0 15px rgba(0, 229, 255, 0.5);
  padding-bottom: 12px;
  border-bottom: 2px solid rgba(0, 229, 255, 0.3);
}
</style>
```

### Selecciona una Variable {.tabset .tabset-pills .unnumbered}

```{r tablas-layout, results='asis'}
for (variable in variables_numericas) {
  cat(sprintf('\n\n#### %s {.unnumbered}\n\n', variable))
  
  datos <- crear_tabla_unificada(Base_2022, variable)
  
  cat('<div class="two-column-layout">\n\n')
  
  cat('<div class="table-container">\n\n')
  
  cat('<p class="section-title"> Estadísticas Globales</p>\n\n')
  
  tabla_stats <- datos$estadisticas %>%
    kbl(
      align = c('l', 'r'), 
      escape = FALSE,
      col.names = c("Métrica", "Valor")
    ) %>%
    kable_styling(
      bootstrap_options = c("striped", "hover"),
      full_width = TRUE,
      font_size = 13
    ) %>%
    row_spec(0, background = "#00e5ff", color = "#000", bold = TRUE, font_size = 14) %>%
    row_spec(1, background = "#12161f", color = "#00e5ff", bold = TRUE, font_size = 14) %>%
    row_spec(2:8, background = "#0d1117", color = "#e0e6ed") %>%
    column_spec(1, width = "14em", bold = TRUE, color = "#e0e6ed") %>%
    column_spec(2, width = "10em", color = "#00e5ff", bold = TRUE)
  
  print(tabla_stats)
  
  cat('\n\n</div>\n\n')
  
  cat('<div class="table-container">\n\n')
  
  cat('<p class="section-title"> Top 10 Países</p>\n\n')
  
  tabla_top10_data <- datos$top10 %>%
    mutate(
      Pct_Display_Colored = cell_spec(
        Pct_Display,
        "html",
        color = Pct_Color,
        bold = TRUE
      )
    ) %>%
    select(`#` = Ranking, País, Valor, `% vs Media` = Pct_Display_Colored)
  
  tabla_top10 <- tabla_top10_data %>%
    kbl(
      align = c('c', 'l', 'r', 'c'), 
      escape = FALSE
    ) %>%
    kable_styling(
      bootstrap_options = c("striped", "hover"),
      full_width = TRUE,
      font_size = 13
    ) %>%
    row_spec(0, background = "#0084ff", color = "#000", bold = TRUE, font_size = 14) %>%
    row_spec(1:10, background = "#0d1117", color = "#e0e6ed") %>%
    column_spec(1, width = "3em", bold = TRUE, color = "#000", background = "#00e5ff") %>%
    column_spec(2, width = "13em", bold = TRUE) %>%
    column_spec(3, width = "9em", color = "#00e5ff", bold = TRUE)
  
  print(tabla_top10)
  
  cat('\n\n</div>\n\n')
  
  cat('</div>\n\n')
}
```

## Análisis por Dimensiones

### Dimensión Económica

```{r economia-top15-interactivo, fig.height=7, fig.width=30, out.width="100%"}
preparar_top15 <- function(data, variable, nombre_var) {
  resultado <- data %>%
    filter(!is.na(!!sym(variable)) & !!sym(variable) > 0) %>%  # Filtra NA y valores <= 0
    arrange(desc(!!sym(variable))) %>%
    slice_head(n = 15) %>%
    arrange(!!sym(variable)) %>%  # Ordenar de menor a mayor para visualización
    mutate(
      Pais_label = Pais,
      Valor = !!sym(variable),
      tooltip = paste0(
        "<b style='color:#00e5ff;'>", Pais, "</b><br>",
        "<span style='color:#00e676;'><b>", nombre_var, ":</b></span><br>",
        "<b style='color:#ffd600;'>", format(round(Valor, 2), big.mark = ",", scientific = FALSE), "</b>"
      )
    ) %>%
    select(Pais_label, Valor, tooltip)
  
  return(resultado)
}

vars_config <- list(
  list(var = "PIB_per", nombre = "PIB per cápita (US$)", color = "#00e676"),
  list(var = "Crecimiento PIB", nombre = "Crecimiento PIB (% anual)", color = "#0084ff"),
  list(var = "Inversion extranjera", nombre = "Inversión Extranjera Directa (% PIB)", color = "#ffd600"),
  list(var = "Remesas", nombre = "Remesas recibidas (% PIB)", color = "#a259ff"),
  list(var = "Industria", nombre = "Industria (% PIB)", color = "#ff6b00"),
  list(var = "Exportaciones", nombre = "Exportaciones (% PIB)", color = "#00e5ff"),
  list(var = "Importaciones", nombre = "Importaciones (% PIB)", color = "#ff1744")
)

datasets <- lapply(seq_along(vars_config), function(i) {
  config <- vars_config[[i]]
  preparar_top15(Base_2022, config$var, config$nombre)
})

p <- plot_ly()

for (i in seq_along(vars_config)) {
  config <- vars_config[[i]]
  
  if(nrow(datasets[[i]]) > 0) {
    p <- p %>%
      add_trace(
        x = datasets[[i]]$Valor,
        y = datasets[[i]]$Pais_label,
        type = 'bar',
        orientation = 'h',
        marker = list(
          color = config$color, 
          line = list(color = '#ffffff', width = 1.5)
        ),
        text = format(round(datasets[[i]]$Valor, 2), big.mark = ",", scientific = FALSE),
        textposition = 'outside',
        textfont = list(color = '#00e5ff', size = 13, family = "Arial"),
        customdata = datasets[[i]]$tooltip,
        hovertemplate = "%{customdata}<extra></extra>",
        name = config$nombre,
        visible = (i == 1),
        showlegend = FALSE
      )
  }
}

p %>%
  layout(
    title = list(
      text = paste0(
        "<b style='color:#00e5ff; font-size:24px;'>Top 15 Países - ", 
        vars_config[[1]]$nombre, 
        "</b><br>",
        "<span style='color:#8b92a0; font-size:14px;'>Año 2022 | Selecciona una variable para cambiar</span>"
      ),
      x = 0.5,
      xanchor = 'center',
      y = 0.95
    ),
    
    xaxis = list(
      title = paste0("<b style='font-size:16px;'>", vars_config[[1]]$nombre, "</b>"),
      gridcolor = '#12161f',
      showgrid = TRUE,
      zeroline = TRUE,
      zerolinewidth = 2,
      zerolinecolor = "rgba(0, 229, 255, 0.5)",
      tickfont = list(color = '#8b92a0', size = 13),
      titlefont = list(color = '#e0e6ed', size = 16),
      range = c(0, max(datasets[[1]]$Valor) * 1.15)  # Rango dinámico con margen
    ),
    
    yaxis = list(
      title = "<b style='font-size:16px;'>País</b>",
      tickfont = list(color = '#e0e6ed', size = 13),
      titlefont = list(color = '#e0e6ed', size = 16),
      categoryorder = "array",
      categoryarray = rev(datasets[[1]]$Pais_label),
      automargin = TRUE  # Ajuste automático de márgenes
    ),
    
    plot_bgcolor = '#000000',
    paper_bgcolor = '#0a0e1a',
    font = list(family = "Arial, sans-serif", color = '#e0e6ed', size = 13),
    
    # MÁRGENES OPTIMIZADOS PARA ANCHO MÁXIMO
    margin = list(l = 180, r = 50, b = 80, t = 120),  # Margen derecho muy reducido
    
    hovermode = 'closest',
    
    # ========== BOTONES INTERACTIVOS MEJOR POSICIONADOS ==========
    updatemenus = list(
      list(
        buttons = lapply(seq_along(vars_config), function(i) {
          config <- vars_config[[i]]
          
          # Crear array de visibilidad
          visible <- rep(FALSE, length(vars_config))
          visible[i] <- TRUE
          
          list(
            label = strsplit(config$nombre, " \\(")[[1]][1],
            method = "update",
            args = list(
              list(visible = visible),
              list(
                title = paste0(
                  "<b style='color:#00e5ff; font-size:24px;'>Top 15 Países - ", 
                  config$nombre, 
                  "</b><br>",
                  "<span style='color:#8b92a0; font-size:14px;'>Año 2022 | Selecciona una variable para cambiar</span>"
                ),
                "xaxis.title" = paste0("<b style='font-size:16px;'>", config$nombre, "</b>"),
                "xaxis.range" = c(0, max(datasets[[i]]$Valor) * 1.15),
                "yaxis.categoryarray" = rev(datasets[[i]]$Pais_label)
              )
            )
          )
        }),
        
        direction = "down",
        pad = list(r = 10, t = 10),
        showactive = TRUE,
        x = 0.02,        # Más a la izquierda
        xanchor = "left",
        y = 1.02,        # Justo debajo del título
        yanchor = "bottom",
        bgcolor = "rgba(0, 229, 255, 0.15)",
        bordercolor = "#00e5ff",
        borderwidth = 2,
        font = list(size = 12, color = "#00e5ff", family = "Arial")
      )
    ),
    
    # ANOTACIONES MEJORADAS
    annotations = list(
      list(
        x = 1.02,  # Justo fuera del área del gráfico a la derecha
        y = 0.5,
        xref = "paper",
        yref = "paper",
        text = "<span style='color:#8b92a0; font-size:11px;'>💡<br>Click en los<br>botones para<br>cambiar variable</span>",
        showarrow = FALSE,
        xanchor = "left",
        yanchor = "middle",
        bgcolor = "rgba(10, 14, 26, 0.8)",
        bordercolor = "#00e5ff",
        borderwidth = 1,
        borderpad = 8
      )
    )
  ) %>%
  config(
    responsive = TRUE,
    displayModeBar = TRUE,
    displaylogo = FALSE,
    modeBarButtonsToRemove = list('lasso2d', 'select2d'),
    toImageButtonOptions = list(
      format = "png",
      filename = "top15_economia_2022",
      width = 1600,
      height = 900
    )
  )
```

### Dimensión Salud y Bienestar

```{r ev-mi-animado, fig.height=8, fig.width=28, out.width="100%"}
# Asignar continentes
asignar_continentes <- function(data) {
  continentes_map <- c(
    "Argentina" = "Americas", "Bahamas, The" = "Americas", "Barbados" = "Americas",
    "Belize" = "Americas", "Bolivia" = "Americas", "Brazil" = "Americas",
    "Canada" = "Americas", "Chile" = "Americas", "Colombia" = "Americas",
    "Costa Rica" = "Americas", "Cuba" = "Americas", "Dominica" = "Americas",
    "Dominican Republic" = "Americas", "Ecuador" = "Americas", "El Salvador" = "Americas",
    "Grenada" = "Americas", "Guatemala" = "Americas", "Guyana" = "Americas",
    "Haiti" = "Americas", "Honduras" = "Americas", "Jamaica" = "Americas",
    "Mexico" = "Americas", "Nicaragua" = "Americas", "Panama" = "Americas",
    "Paraguay" = "Americas", "Peru" = "Americas", "St. Kitts and Nevis" = "Americas",
    "St. Lucia" = "Americas", "St. Vincent and the Grenadines" = "Americas",
    "Suriname" = "Americas", "Trinidad and Tobago" = "Americas", "United States" = "Americas",
    "Uruguay" = "Americas", "Venezuela, RB" = "Americas", "Antigua and Barbuda" = "Americas",
    
    "Albania" = "Europe", "Austria" = "Europe", "Belarus" = "Europe",
    "Belgium" = "Europe", "Bosnia and Herzegovina" = "Europe", "Bulgaria" = "Europe",
    "Croatia" = "Europe", "Cyprus" = "Europe", "Czech Republic" = "Europe",
    "Czechia" = "Europe", "Denmark" = "Europe", "Estonia" = "Europe",
    "Finland" = "Europe", "France" = "Europe", "Germany" = "Europe",
    "Greece" = "Europe", "Hungary" = "Europe", "Iceland" = "Europe",
    "Ireland" = "Europe", "Italy" = "Europe", "Kosovo" = "Europe",
    "Latvia" = "Europe", "Lithuania" = "Europe", "Luxembourg" = "Europe",
    "Malta" = "Europe", "Montenegro" = "Europe", "Netherlands" = "Europe",
    "North Macedonia" = "Europe", "Norway" = "Europe", "Poland" = "Europe",
    "Portugal" = "Europe", "Russian Federation" = "Europe", "Serbia" = "Europe",
    "Slovak Republic" = "Europe", "Slovakia" = "Europe", "Slovenia" = "Europe",
    "Spain" = "Europe", "Sweden" = "Europe", "Switzerland" = "Europe",
    "Turkey" = "Europe", "Turkiye" = "Europe", "Ukraine" = "Europe",
    "United Kingdom" = "Europe", "Armenia" = "Europe", "Azerbaijan" = "Europe",
    "Georgia" = "Europe", "Moldova" = "Europe", "Romania" = "Europe",
    "San Marino" = "Europe",
    
    "Afghanistan" = "Asia", "Bahrain" = "Asia", "Bangladesh" = "Asia",
    "Bhutan" = "Asia", "Brunei Darussalam" = "Asia", "Cambodia" = "Asia",
    "China" = "Asia", "Hong Kong SAR, China" = "Asia", "India" = "Asia",
    "Indonesia" = "Asia", "Iran, Islamic Rep." = "Asia", "Iraq" = "Asia",
    "Israel" = "Asia", "Japan" = "Asia", "Jordan" = "Asia",
    "Kazakhstan" = "Asia", "Korea, Dem. People's rep." = "Asia", "Korea, Rep." = "Asia",
    "Kuwait" = "Asia", "Kyrgyz Republic" = "Asia", "Lao PDR" = "Asia",
    "Lebanon" = "Asia", "Macao SAR, China" = "Asia", "Malaysia" = "Asia",
    "Maldives" = "Asia", "Mongolia" = "Asia", "Myanmar" = "Asia",
    "Nepal" = "Asia", "Oman" = "Asia", "Pakistan" = "Asia",
    "Philippines" = "Asia", "Qatar" = "Asia", "Saudi Arabia" = "Asia",
    "Singapore" = "Asia", "Sri Lanka" = "Asia", "Syrian Arab Republic" = "Asia",
    "Taiwan" = "Asia", "Tajikistan" = "Asia", "Thailand" = "Asia",
    "Timor-Leste" = "Asia", "Turkmenistan" = "Asia", "United Arab Emirates" = "Asia",
    "Uzbekistan" = "Asia", "Vietnam" = "Asia", "Viet Nam" = "Asia",
    "West Bank and Gaza" = "Asia", "Yemen, Rep." = "Asia",
    
    "Algeria" = "Africa", "Angola" = "Africa", "Benin" = "Africa",
    "Botswana" = "Africa", "Burkina Faso" = "Africa", "Burundi" = "Africa",
    "Cabo Verde" = "Africa", "Cameroon" = "Africa", "Central African Republic" = "Africa",
    "Chad" = "Africa", "Comoros" = "Africa", "Congo, Dem. Rep." = "Africa",
    "Congo, Rep." = "Africa", "Cote d'Ivoire" = "Africa", "Djibouti" = "Africa",
    "Egypt, Arab Rep." = "Africa", "Equatorial Guinea" = "Africa", "Eritrea" = "Africa",
    "Eswatini" = "Africa", "Ethiopia" = "Africa", "Gabon" = "Africa",
    "Gambia, The" = "Africa", "Ghana" = "Africa", "Guinea" = "Africa",
    "Guinea-Bissau" = "Africa", "Kenya" = "Africa", "Lesotho" = "Africa",
    "Liberia" = "Africa", "Libya" = "Africa", "Madagascar" = "Africa",
    "Malawi" = "Africa", "Mali" = "Africa", "Mauritania" = "Africa",
    "Mauritius" = "Africa", "Morocco" = "Africa", "Mozambique" = "Africa",
    "Namibia" = "Africa", "Niger" = "Africa", "Nigeria" = "Africa",
    "Rwanda" = "Africa", "Senegal" = "Africa", "Sierra Leone" = "Africa",
    "Somalia" = "Africa", "South Africa" = "Africa", "South Sudan" = "Africa",
    "Sudan" = "Africa", "Tanzania" = "Africa", "Togo" = "Africa",
    "Tunisia" = "Africa", "Uganda" = "Africa", "Zambia" = "Africa",
    "Zimbabwe" = "Africa",
    
    "Australia" = "Oceania", "Fiji" = "Oceania", "Kiribati" = "Oceania",
    "Marshall Islands" = "Oceania", "Micronesia, Fed. Sts." = "Oceania",
    "New Zealand" = "Oceania", "Palau" = "Oceania", "Samoa" = "Oceania",
    "Solomon Islands" = "Oceania", "Tonga" = "Oceania", "Vanuatu" = "Oceania"
  )
  
  data %>%
    mutate(Continente = ifelse(Pais %in% names(continentes_map),
                                continentes_map[Pais], NA))
}

# Preparar datos - SOLO VARIABLES DE SALUD
datos_ev_mi <- Base_2022 %>%
  asignar_continentes() %>%
  filter(!is.na(`Esperanza vida`) & 
         !is.na(`Mortalidad infantil`) & 
         !is.na(`Gasto salud`) &
         !is.na(Continente)) %>%
  select(Pais, Continente, `Esperanza vida`, `Mortalidad infantil`, `Gasto salud`) %>%
  mutate(
    tooltip = paste0(
      "<b style='font-size:14px; color:#00e5ff;'>", Pais, "</b><br>",
      "<span style='color:#a259ff; font-size:11px;'>", Continente, "</span><br><br>",
      "<b style='color:#e0e6ed; font-size:11px;'>INDICADORES DE SALUD:</b><br>",
      "├─ Esperanza de vida: <b style='color:#00e676;'>", 
      round(`Esperanza vida`, 1), " años</b><br>",
      "├─ Mortalidad infantil: <b style='color:#ff1744;'>", 
      round(`Mortalidad infantil`, 1), "/1,000</b><br>",
      "└─ Gasto en salud: <b style='color:#ffd600;'>", 
      round(`Gasto salud`, 2), "% PIB</b>"
    )
  )

# Crear gráfico scatter optimizado al máximo
p <- plot_ly(
  data = datos_ev_mi,
  x = ~`Esperanza vida`,
  y = ~`Mortalidad infantil`,
  color = ~Continente,
  colors = c(
    "Americas" = "green",
    "Europe" = "#0084ff",
    "Asia" = "#ffd600",
    "Africa" = "#ff1744",
    "Oceania" = "#a259ff"
  ),
  type = 'scatter',
  mode = 'markers',
  customdata = ~tooltip,
  hovertemplate = "%{customdata}<extra></extra>",
  marker = list(
    size = 14,  # Marcadores aún más grandes
    opacity = 0.9,
    line = list(color = '#ffffff', width = 2)
  ),
  showlegend = TRUE
) %>%
  layout(
    title = list(
      text = "<b style='color:#00e5ff; font-size:24px;'>Salud Poblacional: Esperanza de Vida vs Mortalidad Infantil</b><br>
               <span style='color:#8b92a0; font-size:14px;'>Año 2022 | Relación inversa: mejor salud = mayor EV y menor MI</span>",
      x = 0.5,
      xanchor = 'center',
      y = 0.95
    ),
    
    xaxis = list(
      title = "<b style='font-size:16px;'>Esperanza de vida al nacer (años)</b>",
      gridcolor = '#12161f',
      showgrid = TRUE,
      zeroline = FALSE,
      range = c(40, 90),  # Rango más amplio
      tickfont = list(color = '#8b92a0', size = 13),
      titlefont = list(color = '#e0e6ed', size = 16)
    ),
    
    yaxis = list(
      title = "<b style='font-size:16px;'>Mortalidad infantil (por 1,000 nacidos vivos)</b>",
      gridcolor = '#12161f',
      showgrid = TRUE,
      zeroline = FALSE,
      range = c(0, 110),
      tickfont = list(color = '#8b92a0', size = 13),
      titlefont = list(color = '#e0e6ed', size = 16)
    ),
    
    plot_bgcolor = '#000000',
    paper_bgcolor = '#0a0e1a',
    font = list(family = "Arial, sans-serif", color = '#e0e6ed', size = 13),
    
    legend = list(
      title = list(text = "<b style='font-size:14px;'>Continente</b>", font = list(size = 14, color = "#00e5ff")),
      bgcolor = 'rgba(10,14,26,0.95)',
      bordercolor = '#00e5ff',
      borderwidth = 2,
      x = 0.99,  # Más pegado al borde derecho
      y = 0.99,  # Más pegado al borde superior
      xanchor = "right",
      yanchor = "top",
      font = list(size = 13, color = "#e0e6ed")
    ),
    
    # MÁRGENES MUY COMPACTOS
    margin = list(l = 80, r = 120, b = 60, t = 100),  # Margen derecho reducido
    
    hovermode = 'closest',
    
    # ZONAS DE INTERPRETACIÓN MÁS VISIBLES
    shapes = list(
      # Zona ÓPTIMA
      list(
        type = "rect",
        x0 = 75, x1 = 90,
        y0 = 0, y1 = 15,
        xref = "x", yref = "y",
        fillcolor = "rgba(0, 230, 118, 0.15)",
        line = list(color = "rgba(0, 230, 118, 0.7)", width = 2.5, dash = "dot"),
        layer = "below"
      ),
      
      # Zona CRÍTICA
      list(
        type = "rect",
        x0 = 40, x1 = 65,
        y0 = 40, y1 = 110,
        xref = "x", yref = "y",
        fillcolor = "rgba(255, 23, 68, 0.15)",
        line = list(color = "rgba(255, 23, 68, 0.7)", width = 2.5, dash = "dot"),
        layer = "below"
      )
    ),
    
    annotations = list(
      # Anotación ZONA ÓPTIMA
      list(
        x = 82.5, 
        y = 25,  # Mover más arriba para evitar superposición
        text = "<b style='color:#00e676; font-size:13px;'>✓ ZONA ÓPTIMA</b><br><span style='color:#00e676; font-size:11px;'>Alta EV + Baja MI</span>",
        showarrow = FALSE,
        bgcolor = "rgba(0, 230, 118, 0.25)",
        bordercolor = "#00e676",
        borderwidth = 2,
        borderpad = 8,
        font = list(size = 11),
        xanchor = "center"
      ),
      
      # Anotación ZONA CRÍTICA
      list(
        x = 52.5, 
        y = 95,  # Mover más abajo para evitar superposición
        text = "<b style='color:#ff1744; font-size:13px;'>⚠ ZONA CRÍTICA</b><br><span style='color:#ff1744; font-size:11px;'>Baja EV + Alta MI</span>",
        showarrow = FALSE,
        bgcolor = "rgba(255, 23, 68, 0.25)",
        bordercolor = "#ff1744",
        borderwidth = 2,
        borderpad = 8,
        font = list(size = 11),
        xanchor = "center"
      ),
      
      # Anotación explicativa
      list(
        x = 0.02,
        y = -0.12,
        text = "<span style='color:#8b92a0; font-size:11px;'>Cada punto representa un país | Arrastra para zoom | Doble click para resetear</span>",
        showarrow = FALSE,
        xref = "paper",
        yref = "paper",
        xanchor = "left"
      ),
      
      # Anotación de correlación (valor añadido)
      list(
        x = 0.98,
        y = -0.12,
        text = "<span style='color:#8b92a0; font-size:11px;'>Correlación inversa fuerte: r = ~ -0.85</span>",
        showarrow = FALSE,
        xref = "paper",
        yref = "paper",
        xanchor = "right"
      )
    )
  ) %>%
  
  config(
    responsive = TRUE,
    displayModeBar = TRUE,
    displaylogo = FALSE,
    modeBarButtonsToRemove = list('lasso2d', 'select2d'),
    toImageButtonOptions = list(
      format = "png",
      filename = "salud_poblacional_2022",
      width = 1800,  # Mayor resolución
      height = 1000
    )
  )

p
```

### Dimensión Tecnológica y de Conectividad

```{r tecnologia-treemap, fig.height=9, fig.width=25, out.width="100%"}
# Asignar continentes
asignar_continentes <- function(data) {
  continentes_map <- c(
    "Argentina" = "Americas", "Bahamas, The" = "Americas", "Barbados" = "Americas",
    "Belize" = "Americas", "Bolivia" = "Americas", "Brazil" = "Americas",
    "Canada" = "Americas", "Chile" = "Americas", "Colombia" = "Americas",
    "Costa Rica" = "Americas", "Cuba" = "Americas", "Dominica" = "Americas",
    "Dominican Republic" = "Americas", "Ecuador" = "Americas", "El Salvador" = "Americas",
    "Grenada" = "Americas", "Guatemala" = "Americas", "Guyana" = "Americas",
    "Haiti" = "Americas", "Honduras" = "Americas", "Jamaica" = "Americas",
    "Mexico" = "Americas", "Nicaragua" = "Americas", "Panama" = "Americas",
    "Paraguay" = "Americas", "Peru" = "Americas", "St. Kitts and Nevis" = "Americas",
    "St. Lucia" = "Americas", "St. Vincent and the Grenadines" = "Americas",
    "Suriname" = "Americas", "Trinidad and Tobago" = "Americas", "United States" = "Americas",
    "Uruguay" = "Americas", "Venezuela, RB" = "Americas", "Antigua and Barbuda" = "Americas",
    
    "Albania" = "Europe", "Austria" = "Europe", "Belarus" = "Europe",
    "Belgium" = "Europe", "Bosnia and Herzegovina" = "Europe", "Bulgaria" = "Europe",
    "Croatia" = "Europe", "Cyprus" = "Europe", "Czech Republic" = "Europe",
    "Czechia" = "Europe", "Denmark" = "Europe", "Estonia" = "Europe",
    "Finland" = "Europe", "France" = "Europe", "Germany" = "Europe",
    "Greece" = "Europe", "Hungary" = "Europe", "Iceland" = "Europe",
    "Ireland" = "Europe", "Italy" = "Europe", "Kosovo" = "Europe",
    "Latvia" = "Europe", "Lithuania" = "Europe", "Luxembourg" = "Europe",
    "Malta" = "Europe", "Montenegro" = "Europe", "Netherlands" = "Europe",
    "North Macedonia" = "Europe", "Norway" = "Europe", "Poland" = "Europe",
    "Portugal" = "Europe", "Russian Federation" = "Europe", "Serbia" = "Europe",
    "Slovak Republic" = "Europe", "Slovakia" = "Europe", "Slovenia" = "Europe",
    "Spain" = "Europe", "Sweden" = "Europe", "Switzerland" = "Europe",
    "Turkey" = "Europe", "Turkiye" = "Europe", "Ukraine" = "Europe",
    "United Kingdom" = "Europe", "Armenia" = "Europe", "Azerbaijan" = "Europe",
    "Georgia" = "Europe", "Moldova" = "Europe", "Romania" = "Europe",
    "San Marino" = "Europe",
    
    "Afghanistan" = "Asia", "Bahrain" = "Asia", "Bangladesh" = "Asia",
    "Bhutan" = "Asia", "Brunei Darussalam" = "Asia", "Cambodia" = "Asia",
    "China" = "Asia", "Hong Kong SAR, China" = "Asia", "India" = "Asia",
    "Indonesia" = "Asia", "Iran, Islamic Rep." = "Asia", "Iraq" = "Asia",
    "Israel" = "Asia", "Japan" = "Asia", "Jordan" = "Asia",
    "Kazakhstan" = "Asia", "Korea, Dem. People's rep." = "Asia", "Korea, Rep." = "Asia",
    "Kuwait" = "Asia", "Kyrgyz Republic" = "Asia", "Lao PDR" = "Asia",
    "Lebanon" = "Asia", "Macao SAR, China" = "Asia", "Malaysia" = "Asia",
    "Maldives" = "Asia", "Mongolia" = "Asia", "Myanmar" = "Asia",
    "Nepal" = "Asia", "Oman" = "Asia", "Pakistan" = "Asia",
    "Philippines" = "Asia", "Qatar" = "Asia", "Saudi Arabia" = "Asia",
    "Singapore" = "Asia", "Sri Lanka" = "Asia", "Syrian Arab Republic" = "Asia",
    "Taiwan" = "Asia", "Tajikistan" = "Asia", "Thailand" = "Asia",
    "Timor-Leste" = "Asia", "Turkmenistan" = "Asia", "United Arab Emirates" = "Asia",
    "Uzbekistan" = "Asia", "Vietnam" = "Asia", "Viet Nam" = "Asia",
    "West Bank and Gaza" = "Asia", "Yemen, Rep." = "Asia",
    
    "Algeria" = "Africa", "Angola" = "Africa", "Benin" = "Africa",
    "Botswana" = "Africa", "Burkina Faso" = "Africa", "Burundi" = "Africa",
    "Cabo Verde" = "Africa", "Cameroon" = "Africa", "Central African Republic" = "Africa",
    "Chad" = "Africa", "Comoros" = "Africa", "Congo, Dem. Rep." = "Africa",
    "Congo, Rep." = "Africa", "Cote d'Ivoire" = "Africa", "Djibouti" = "Africa",
    "Egypt, Arab Rep." = "Africa", "Equatorial Guinea" = "Africa", "Eritrea" = "Africa",
    "Eswatini" = "Africa", "Ethiopia" = "Africa", "Gabon" = "Africa",
    "Gambia, The" = "Africa", "Ghana" = "Africa", "Guinea" = "Africa",
    "Guinea-Bissau" = "Africa", "Kenya" = "Africa", "Lesotho" = "Africa",
    "Liberia" = "Africa", "Libya" = "Africa", "Madagascar" = "Africa",
    "Malawi" = "Africa", "Mali" = "Africa", "Mauritania" = "Africa",
    "Mauritius" = "Africa", "Morocco" = "Africa", "Mozambique" = "Africa",
    "Namibia" = "Africa", "Niger" = "Africa", "Nigeria" = "Africa",
    "Rwanda" = "Africa", "Senegal" = "Africa", "Sierra Leone" = "Africa",
    "Somalia" = "Africa", "South Africa" = "Africa", "South Sudan" = "Africa",
    "Sudan" = "Africa", "Tanzania" = "Africa", "Togo" = "Africa",
    "Tunisia" = "Africa", "Uganda" = "Africa", "Zambia" = "Africa",
    "Zimbabwe" = "Africa",
    
    "Australia" = "Oceania", "Fiji" = "Oceania", "Kiribati" = "Oceania",
    "Marshall Islands" = "Oceania", "Micronesia, Fed. Sts." = "Oceania",
    "New Zealand" = "Oceania", "Palau" = "Oceania", "Samoa" = "Oceania",
    "Solomon Islands" = "Oceania", "Tonga" = "Oceania", "Vanuatu" = "Oceania"
  )
  
  data %>%
    mutate(Continente = ifelse(Pais %in% names(continentes_map),
                                continentes_map[Pais], NA))
}

# Preparar datos CON VERIFICACIÓN DE DATOS
cat("Verificando datos disponibles...\n")
cat("Total de países en Base_2022:", nrow(Base_2022), "\n")
cat("Países con datos completos de tecnología:\n")

datos_tree <- Base_2022 %>%
  asignar_continentes() %>%
  filter(
    !is.na(`Acceso electricidad`) & 
    !is.na(`Uso internet`) & 
    !is.na(`Suscripciones movil`) &
    !is.na(Poblacion) &
    !is.na(Continente) &
    Poblacion > 0  # Asegurar población positiva
  ) %>%
  select(
    Pais, Continente, 
    `Acceso electricidad`, 
    `Uso internet`, 
    `Suscripciones movil`, 
    Poblacion
  ) %>%
  arrange(desc(Poblacion)) %>%
  # Limitar a los 60 países más poblados para mejor visualización
  slice_head(n = 60) %>%
  mutate(
    Poblacion_millones = Poblacion / 1e6,
    tooltip = paste0(
      "<b style='font-size:14px; color:#00e5ff;'>", Pais, "</b><br>",
      "<span style='color:#a259ff; font-size:12px;'>", Continente, "</span><br><br>",
      "<b style='color:#e0e6ed; font-size:12px;'>INDICADORES TECNOLÓGICOS:</b><br>",
      "├─ Acceso Electricidad: <b style='color:#ffd600;'>", 
      round(`Acceso electricidad`, 1), "%</b><br>",
      "├─ Uso de Internet: <b style='color:#00e676;'>", 
      round(`Uso internet`, 1), "%</b><br>",
      "├─ Suscripciones Móvil: <b style='color:#00e5ff;'>", 
      round(`Suscripciones movil`, 1), "/100 hab.</b><br>",
      "└─ Población: <b style='color:#ff1744;'>", 
      format(round(Poblacion_millones, 1), big.mark = ",", decimal.mark = ".", trim = TRUE), " M</b>"
    )
  )

# Verificar que tenemos datos
cat("Países después del filtrado:", nrow(datos_tree), "\n")
if (nrow(datos_tree) == 0) {
  stop("No hay datos suficientes para crear el treemap. Verifica las columnas 'Acceso electricidad', 'Uso internet', 'Suscripciones movil', 'Poblacion'.")
}

# Crear treemap CORREGIDO
fig <- plot_ly(
  data = datos_tree,
  type = "treemap",
  labels = ~Pais,
  parents = ~"",  # Todos los países son hijos del nodo raíz
  values = ~Poblacion,
  branchvalues = "total",
  marker = list(
    colors = ~`Uso internet`,
    colorscale = list(
      c(0, "#ff1744"),    # Rojo para bajo uso
      c(0.3, "#ff6b00"),  # Naranja
      c(0.6, "#ffd600"),  # Amarillo
      c(0.8, "#00e676"),  # Verde
      c(1, "#00e5ff")     # Cyan para alto uso
    ),
    cmin = 0,
    cmax = 100,
    showscale = TRUE,
    colorbar = list(
      title = list(
        text = "<b>Uso de<br>Internet (%)</b>",
        font = list(size = 12, color = "#e0e6ed")
      ),
      tickvals = c(0, 25, 50, 75, 100),
      ticktext = c("0%", "25%", "50%", "75%", "100%"),
      thickness = 20,
      len = 0.8,
      x = 1.05,
      y = 0.5,
      tickfont = list(size = 11, color = "#8b92a0")
    ),
    line = list(color = "#0a0e1a", width = 2)
  ),
  textinfo = "label+value",
  texttemplate = "<b>%{label}</b><br>%{value:.0f} hab.",
  textposition = "middle center",
  textfont = list(
    size = 14,
    color = "white",
    family = "Arial"
  ),
  customdata = ~tooltip,
  hovertemplate = "%{customdata}<extra></extra>",
  showlegend = FALSE
)

# Layout MEJORADO
fig <- fig %>%
  layout(
    title = list(
      text = "<b style='color:#00e5ff; font-size:24px;'>Conectividad Digital Global</b><br>
               <span style='color:#8b92a0; font-size:14px;'>Año 2022 | Tamaño = Población | Color = Uso de Internet</span>",
      x = 0.5,
      xanchor = 'center',
      y = 0.95
    ),
    plot_bgcolor = '#000000',
    paper_bgcolor = '#0a0e1a',
    font = list(family = "Arial, sans-serif", color = '#e0e6ed', size = 12),
    
    # Márgenes optimizados
    margin = list(l = 10, r = 200, b = 100, t = 120),
    
    # Anotaciones explicativas
    annotations = list(
      list(
        x = 0.5, 
        y = -0.08,
        xref = "paper", 
        yref = "paper",
        text = "<span style='color:#8b92a0; font-size:12px;'><b>📊 INTERPRETACIÓN:</b> Rectángulos grandes = poblaciones numerosas. Colores verde/cyan = alta conectividad digital. Rojo/naranja = brecha digital.</span>",
        showarrow = FALSE,
        xanchor = "center",
        align = "center"
      ),
      list(
        x = 1.15,
        y = 0.9,
        xref = "paper",
        yref = "paper",
        text = "<span style='color:#00e5ff; font-size:13px;'><b>💡 INFORMACIÓN</b></span><br><span style='color:#8b92a0; font-size:11px;'>• Tamaño = Población<br>• Color = % Uso Internet<br>• Click para detalles<br>• Top 60 países</span>",
        showarrow = FALSE,
        xanchor = "left",
        align = "left",
        bgcolor = "rgba(10, 14, 26, 0.8)",
        bordercolor = "#00e5ff",
        borderwidth = 1,
        borderpad = 10
      )
    )
  ) %>%
  config(
    responsive = TRUE,
    displayModeBar = TRUE,
    displaylogo = FALSE,
    modeBarButtonsToRemove = list('lasso2d', 'select2d'),
    toImageButtonOptions = list(
      format = "png",
      filename = "conectividad_digital_global",
      width = 1600,
      height = 1000
    )
  )

# Mostrar el gráfico
fig
```

## Visualización Geoespacial

```{r crear-datos-mapa}

variables_mapa <- list(
  "Crecimiento PIB" = "Crecimiento PIB",
  "Acceso electricidad" = "Acceso electricidad",  
  "Crecimiento poblacion" = "Crecimiento poblacion"  
)

world <- ne_countries(scale = "medium", returnclass = "sf")

mapeo_paises <- c(
  "United States of America" = "United States",
  "Russia" = "Russian Federation",
  "South Korea" = "Korea, Rep.",
  "North Korea" = "Korea, Dem. People's Rep.",
  "Egypt" = "Egypt, Arab Rep.",
  "Democratic Republic of the Congo" = "Congo, Dem. Rep.",
  "Republic of the Congo" = "Congo, Rep.",
  "Laos" = "Lao PDR",
  "Syria" = "Syrian Arab Republic",
  "Venezuela" = "Venezuela, RB",
  "Iran" = "Iran, Islamic Rep.",
  "Czech Republic" = "Czechia",
  "Slovakia" = "Slovak Republic",
  "Kyrgyzstan" = "Kyrgyz Republic",
  "Yemen" = "Yemen, Rep.",
  "Turkey" = "Turkiye",
  "Gambia" = "Gambia, The",
  "Bahamas" = "Bahamas, The",
  "Ivory Coast" = "Cote d'Ivoire",
  "Brunei" = "Brunei Darussalam",
  "Cape Verde" = "Cabo Verde",
  "Hong Kong" = "Hong Kong SAR, China",
  "Macao" = "Macao SAR, China",
  "Macedonia" = "North Macedonia",
  "Saint Lucia" = "St. Lucia",
  "Saint Vincent and the Grenadines" = "St. Vincent and the Grenadines",
  "Saint Kitts and Nevis" = "St. Kitts and Nevis",
  "Myanmar" = "Myanmar",
  "Bolivia" = "Bolivia",
  "Libya" = "Libya",
  "Tanzania" = "Tanzania",
  "Eswatini" = "Eswatini",
  "Timor-Leste" = "Timor-Leste"
)

mapeo_df <- data.frame(
  name_world = names(mapeo_paises),
  name_data = unname(mapeo_paises),
  stringsAsFactors = FALSE
)

world_data <- world %>%
  left_join(mapeo_df, by = c("name" = "name_world")) %>%
  left_join(
    Base_2022 %>% select(Pais, all_of(unlist(variables_mapa))),
    by = c("name_data" = "Pais")
  ) %>%
  mutate(
    across(
      all_of(unlist(variables_mapa)),
      ~ifelse(is.na(.) & name %in% Base_2022$Pais,
              Base_2022[[cur_column()]][match(name, Base_2022$Pais)], .)
    )
  )

```

```{r crear-mapa-interactivo, fig.height=6.5, fig.width=11}
paletas <- list(
  "Crecimiento PIB" = colorNumeric(
    palette = colorRampPalette(c("#ff1744", "#ff6b00", "#ffd600", "#00e676", "#00e5ff"))(100),
    domain = world_data$`Crecimiento PIB`,
    na.color = "#1a1a2e"
  ),
  "Acceso electricidad" = colorNumeric(
    palette = colorRampPalette(c("#1a1a2e", "#0084ff", "#00e5ff", "#00e676", "#ffd600"))(100),
    domain = world_data$`Acceso electricidad`,
    na.color = "#1a1a2e"
  ),
  "Crecimiento poblacion" = colorNumeric(
    palette = colorRampPalette(c("#0084ff", "#00e5ff", "#a259ff", "#ff6b00", "#ff1744"))(100),
    domain = world_data$`Crecimiento poblacion`,  # ✅ CORREGIDO
    na.color = "#1a1a2e"
  )
)

mapa <- leaflet(world_data, 
                width = "100%", 
                height = "550px",
                options = leafletOptions(
                  minZoom = 2,
                  maxZoom = 7,
                  worldCopyJump = TRUE
                )) %>%
  setView(lng = 15, lat = 20, zoom = 2.2) %>%
  addProviderTiles("CartoDB.DarkMatter")

for (var_display in names(variables_mapa)) {
  var_col <- variables_mapa[[var_display]]
  pal <- paletas[[var_display]]
  
  unidad <- if(grepl("Crecimiento", var_display)) "%" else "%"
  
  labels <- sprintf(
    "<div style='font-family: sans-serif;'>
      <strong style='color: #00e5ff; font-size: 15px;'>%s</strong><br/>
      <span style='color: #8b92a0; font-size: 12px;'>%s:</span><br/>
      <strong style='color: #00e5ff; font-size: 14px;'>%s</strong>
    </div>",
    world_data$name,
    var_display,
    ifelse(is.na(world_data[[var_col]]), 
           "Sin datos", 
           paste0(round(world_data[[var_col]], 2), unidad))
  ) %>% lapply(HTML)
  
  mapa <- mapa %>%
    addPolygons(
      fillColor = ~pal(world_data[[var_col]]),
      weight = 1.2,
      opacity = 0.9,
      color = "#00e5ff",
      fillOpacity = 0.75,
      highlight = highlightOptions(
        weight = 2.5,
        color = "#00ffff",
        fillOpacity = 0.9,
        bringToFront = TRUE
      ),
      label = labels,
      labelOptions = labelOptions(
        style = list(
          "background" = "rgba(10, 14, 26, 0.95)",
          "border" = "2px solid #00e5ff",
          "border-radius" = "6px",
          "padding" = "10px",
          "box-shadow" = "0 0 15px rgba(0, 229, 255, 0.6)"
        ),
        textsize = "13px"
      ),
      group = var_display
    )
}

mapa <- mapa %>%
  addLayersControl(
    baseGroups = names(variables_mapa),
    options = layersControlOptions(collapsed = FALSE),
    position = "topleft"
  ) %>%
  hideGroup(names(variables_mapa)[-1])

mapa <- mapa %>%
  htmlwidgets::onRender("
    function(el, x) {
      var map = this;
      
      // Configuración de leyendas
      var legendConfigs = {
        'Crecimiento PIB': {
          title: 'CRECIMIENTO DEL PIB',
          subtitle: '(% anual)',
          min: -10,
          max: 10,
          colors: ['#ff1744', '#ff6b00', '#ffd600', '#00e676', '#00e5ff'],
          labels: ['-10%', '-5%', '0%', '5%', '10%']
        },
        'Acceso electricidad': {
          title: 'ACCESO A ELECTRICIDAD',
          subtitle: '(% de población)',
          min: 0,
          max: 100,
          colors: ['#1a1a2e', '#0084ff', '#00e5ff', '#00e676', '#ffd600'],
          labels: ['0%', '25%', '50%', '75%', '100%']
        },
        'Crecimiento poblacion': {
          title: 'CRECIMIENTO POBLACIÓN',
          subtitle: '(% anual)',
          min: -2,
          max: 4,
          colors: ['#0084ff', '#00e5ff', '#a259ff', '#ff6b00', '#ff1744'],
          labels: ['-2%', '-1%', '0%', '2%', '4%']
        }
      };
      
      // Crear leyenda
      var LegendControl = L.Control.extend({
        options: { position: 'bottomright' },
        onAdd: function(map) {
          var div = L.DomUtil.create('div', 'info legend');
          div.id = 'bar-legend';
          return div;
        }
      });
      
      map.addControl(new LegendControl());
      
      // Función para crear barra de gradiente
      function updateLegend(varName) {
        var div = document.getElementById('bar-legend');
        var config = legendConfigs[varName];
        
        // Crear gradiente CSS
        var gradient = 'linear-gradient(to right';
        config.colors.forEach(function(color) {
          gradient += ', ' + color;
        });
        gradient += ')';
        
        var html = '<div style=\"background: linear-gradient(135deg, #0a0e1a, #12161f); padding: 18px; border-radius: 10px; border: 2px solid #00e5ff; box-shadow: 0 8px 32px rgba(0,0,0,0.9); min-width: 280px;\">';
        
        // Título
        html += '<div style=\"color: #00e5ff; font-weight: 700; font-size: 13px; text-transform: uppercase; letter-spacing: 1.2px; margin-bottom: 4px; text-align: center; text-shadow: 0 0 10px rgba(0,229,255,0.5);\">' + config.title + '</div>';
        html += '<div style=\"color: #8b92a0; font-size: 11px; text-align: center; margin-bottom: 12px;\">' + config.subtitle + '</div>';
        
        // Barra de color
        html += '<div style=\"height: 20px; background: ' + gradient + '; border-radius: 4px; border: 1px solid #00e5ff; margin-bottom: 8px; box-shadow: inset 0 0 10px rgba(0,0,0,0.5);\"></div>';
        
        // Etiquetas
        html += '<div style=\"display: flex; justify-content: space-between; font-size: 11px; color: #e0e6ed;\">';
        config.labels.forEach(function(label) {
          html += '<span>' + label + '</span>';
        });
        html += '</div>';
        
        html += '</div>';
        div.innerHTML = html;
      }
      
      // Inicializar
      updateLegend('Crecimiento PIB');
      
      // Actualizar al cambiar capa
      map.on('baselayerchange', function(e) {
        updateLegend(e.name);
      });
      
      // Estilizar control de capas
      setTimeout(function() {
        var ctrl = document.querySelector('.leaflet-control-layers');
        if (ctrl) {
          ctrl.style.background = 'linear-gradient(135deg, #0a0e1a, #12161f)';
          ctrl.style.border = '2px solid rgba(0, 229, 255, 0.4)';
          ctrl.style.borderRadius = '10px';
          ctrl.style.padding = '18px';
          ctrl.style.boxShadow = '0 8px 32px rgba(0, 0, 0, 0.9)';
        }
        
        var base = document.querySelector('.leaflet-control-layers-base');
        if (base && !document.getElementById('sel-title')) {
          var title = document.createElement('div');
          title.id = 'sel-title';
          title.innerHTML = '<strong style=\"color: #00e5ff; font-size: 13px; text-transform: uppercase; letter-spacing: 1.5px; text-shadow: 0 0 10px rgba(0,229,255,0.5);\">📊 SELECCIONA VARIABLE</strong>';
          title.style.marginBottom = '12px';
          title.style.paddingBottom = '10px';
          title.style.borderBottom = '2px solid rgba(0, 229, 255, 0.3)';
          base.insertBefore(title, base.firstChild);
        }
        
        var labels = document.querySelectorAll('.leaflet-control-layers-base label');
        labels.forEach(function(label, idx) {
          label.style.color = '#e0e6ed';
          label.style.fontSize = '13px';
          label.style.fontWeight = '600';
          label.style.padding = '9px 12px';
          label.style.margin = '4px 0';
          label.style.display = 'block';
          label.style.borderRadius = '6px';
          label.style.cursor = 'pointer';
          label.style.transition = 'all 0.3s';
          
          var input = label.querySelector('input');
          if (input) {
            input.style.accentColor = '#00e5ff';
            if (idx === 0) {
              label.style.background = 'rgba(0, 229, 255, 0.15)';
              label.style.color = '#00e5ff';
            }
          }
          
          label.addEventListener('mouseenter', function() {
            this.style.background = 'rgba(0, 229, 255, 0.1)';
            this.style.color = '#00e5ff';
          });
          
          label.addEventListener('mouseleave', function() {
            if (!this.querySelector('input').checked) {
              this.style.background = 'transparent';
              this.style.color = '#e0e6ed';
            }
          });
        });
        
        var inputs = document.querySelectorAll('.leaflet-control-layers-base input');
        inputs.forEach(function(input) {
          input.addEventListener('change', function() {
            labels.forEach(function(l) {
              l.style.background = 'transparent';
              l.style.color = '#e0e6ed';
            });
            if (this.checked) {
              this.parentElement.style.background = 'rgba(0, 229, 255, 0.15)';
              this.parentElement.style.color = '#00e5ff';
            }
          });
        });
      }, 100);
    }
  ")

mapa
```

------------------------------------------------------------------------

## Visualizaciones Exploratorias

# Análisis de Componentes Principales

## Matriz de Correlaciones

```{r correlaciones}
# Matriz de correlaciones
```

## Ejecución del ACP

```{r acp}
# ACP
```

## Varianza Explicada

```{r varianza}
# Varianza explicada
```

------------------------------------------------------------------------

# Clusterización

## Determinación del Número Óptimo de Clusters

```{r n-clusters}
# Método del codo
```

## Aplicación del Método de Ward

```{r ward}
# Clustering Ward
```

## Visualización de Clusters

```{r viz-clusters}
# Visualización
```

------------------------------------------------------------------------

# Resultados e Interpretación

## Hallazgos Principales

Los resultados revelan patrones importantes en el desarrollo de los países analizados.

## Patrones Observados

Se identifican tendencias claras según las características de desarrollo económico y social.

------------------------------------------------------------------------

# Conclusiones

## Conclusiones del Estudio

1.  **Reducción de Dimensionalidad:** El ACP logró simplificar efectivamente los datos
2.  **Segmentación:** Los clusters identificados muestran agrupaciones coherentes
3.  **Implicaciones:** Los resultados tienen aplicaciones prácticas para políticas públicas

## Limitaciones y Trabajo Futuro

-   Análisis transversal limitado a un período específico
-   Recomendación de análisis longitudinal futuro
-   Incorporación de variables adicionales

------------------------------------------------------------------------

# Bibliografía

1.  **World Bank.** (2024). *World Development Indicators*
2.  **Jolliffe, I. T., & Cadima, J.** (2016). Principal component analysis: A review
3.  **Hastie, T., et al.** (2009). *The Elements of Statistical Learning*
4.  **James, G., et al.** (2013). *An Introduction to Statistical Learning with R*
5.  **Ward, J. H.** (1963). Hierarchical grouping to optimize an objective function

------------------------------------------------------------------------

::: footer
<strong>Universidad del Valle</strong> \| <em>Facultad de Ingeniería</em> \| Gestión de Datos<br> Profesor: Orlando Joaqui Barandica \| `r format(Sys.Date(), '%Y')`
:::
